【裁判字號】    97,家上,57
【裁判日期】    970819
【裁判案由】    離婚等
【裁判全文】
臺灣高等法院民事判決                  97年度家上字第57號
上  訴  人  甲○○
訴訟代理人  劉孟錦律師
複  代理人  歐翔宇律師
            謝尚修律師
            吳純怡律師
            周珮琦律師
被  上訴人  丙○○
上列當事人間請求離婚等事件，上訴人對於中華民國96年12月13
日臺灣臺北地方法院95年度婚字第1021號第一審判決提起上訴，
並為訴之追加，本院於民國97年8月5日言詞辯論終結，判決如下
：
    主    文
上訴及追加之訴均駁回。
第二審訴訟費用（含追加之訴）由上訴人負擔。
    事    實    及    理    由
一、程序方面：
    按離婚之訴得合併提起，或於第一審或第二審言詞辯論終結
    前，為訴之變更、追加或提起反訴，民事訴訟法第572條第1
    項定有明文。上訴人於原審主張以民法第1052條第2項為離
    婚依據，嗣於民國（下同）97年5月12日上訴理由狀追加民
    法第1052條第4款為離婚依據（見本院卷第41頁），核係於
    第二審言詞辯論終結前追加離婚訴訟標的，依首開規定應予
    准許，先予說明。
二、本件上訴人主張略以：兩造於77年10月15日結婚，育有一女
    張令嫻（78年9月20日生）。上訴人父親乙○○居住於苗栗
    縣南庄鄉，87年12月底、88年10月及89年11月間借住兩造住
    處以便就醫，然被上訴人以不歡迎、不耐煩態度接待，且有
    摔碗盤等舉動，甚至不同意其借住，致上訴人父親痛苦不堪
    。兩造嗣因感情不睦在92年底協議分居，惟屢有爭執，已無
    復合之望。爰依民法1052條第1項第1款第4款、第2項訴請離
    婚等語。於原審聲明：准兩造離婚（原審為上訴人敗訴判決
    ，上訴人不服提起上訴）。並上訴聲明：(一)原判決廢棄。(二)
    准兩造離婚。
三、被上訴人則以：被上訴人不懂客家話，與公公言語溝通雖有
    隔閡，但是並無不禮貌舉動。88年10月間，因被上訴人娘家
    為88年921大地震受災戶，遂借住兩造住處安身，公婆得知
    此情而未北上借住，被上訴人從未拒絕公婆寄宿。兩造自92
    年底分居，但是上訴人幾乎未支付家庭生活費與子女扶養費
    ，況上訴人以被上訴人為法定代理人開設華大資訊股份有限
    公司（下稱華大公司，已廢止）負債達新台幣（下同）八、
    九十萬元，然上訴人亦未妥善清理等語，資為抗辯。並答辯
    聲明：上訴及追加之訴駁回。
四、兩造不爭執事實：
  (一)兩造於77年10月15日結婚，育有一女張令嫻（78年9月20日
    生），兩造自92年底協議分居迄今。上訴人父親平日居住於
    苗栗縣南庄鄉。
  (二)上訴人以被上訴人為法定代理人開設華大公司，負債八、九
    十萬元，迄未完成清算。
五、上訴人主張被上訴人於87年12月底、88年10月及至89年11月
    間，對於上訴人父親虐待致不堪共同生活云云；被上訴人則
    辯稱並無虐待舉動等語。經查：
  (一)按夫妻之一方對他方之直系親屬為虐待，或夫妻一方之直系
    親屬對他方為虐待，致不堪為共同生活，固得為離婚之原因
    ，民法第1052條第1項第4款定有明文。惟查（舊）民法第
    1052條第4款所謂虐待，必須客觀的已達於不堪繼續為共同
    生活之程度，始屬相當（最高法院44年度台上字第26號判例
    意旨可稽）；以他方對於其直系尊親屬為虐待，致不堪為共
    同生活，而請求離婚，須與其直系尊親屬共同生活者，始有
    適用（最高法院81年度台上字第2507號判決意旨參照）。
  (二)上訴人父親乙○○未於本院97年6月9日準備程序出庭作證，
    此有送達證書與報告單可證（見本院卷第70、71頁），上訴
    人空言被上訴人虐待乙○○，已有不足。況乙○○平日在苗
    栗縣南庄鄉居住，此為兩造所不爭，而兩造女兒張令嫻證稱
    ：祖父（指乙○○）住苗栗，就醫才北上台北。87年時，約
    每個月來1次，每次都住在我們家1到2個星期；88年10月沒
    有來我們家借住等語（見本院卷第94頁正反面）；上訴人父
    親既未與兩造同住，自無民法第1052條第1項第4款不堪同居
    虐待離婚事由之適用。張令嫻復證稱：祖父來台北時，與被
    上訴人相處不錯，很正常。被上訴人沒有擺臉色，也沒有將
    飯菜當面摔在他面前，只是有些不說話的情形，但是不會講
    出來；當時祖父沒有說什麼，也從未抱怨等語（見本院第94
    頁正反面），益徵被上訴人確無任何對乙○○不禮貌舉止，
    上訴人主張即非可採。
六、上訴人復主張兩造分居迄今無法復合，屬重大難以維持婚姻
    之事由云云；被上訴人則以上訴人均未負擔家計等語置辯。
    經查：
  (一)按有前項以外之重大事由，難以維持婚姻者，夫妻之一方得
    請求離婚。但其事由應由夫妻之一方負責者，僅他方得請求
    離婚，民法第1052條第2項亦定有明文。必須有民法第1052
    條第1項所列10款以外可歸責於夫或妻之事由，且其事由甚
    為重大，已達難以維持婚姻之程度，始足當之（最高法院79
    年度台上字第1053號判決意旨參照）。難以維持之重大事由
    ，於夫妻雙方就該事由均須負責時，應比較衡量雙方之有責
    程度，僅責任較輕之一方，得向責任較重之他方請求離婚，
    如雙方之有責程度相同，則雙方均得請求離婚，以符公平（
    最高法院90年度台上字第1639號判決意旨參照）。
  (二)查張令嫻證稱：兩造協議分居已五年。分居後，我與被上訴
    人共同生活，生活費都是我們自己負擔；上訴人在去年和前
    年都沒給我學費，最近1、2年我向他要錢，他才會給我1、2
    千元，每年頂多2次。上訴人每隔數個月才會與我們通電話
    ，與被上訴人談論訴訟或瞭解我的情形，但是他不會探視我
    們等語（見本院卷第93至95頁）。是上訴人平日疏於連繫、
    照顧被上訴人與子女，婚姻破裂應由上訴人負主要責任，依
    前開實務見解，上訴人不得主張民法第1052條第2項之難以
    維持婚姻之重大事由訴請離婚。
七、綜上所述，上訴人依據民法第第1052條第2項規定訴請判准
    兩造離婚，為無理由，應予駁回；是則原審駁回其訴，經核
    並無違誤，上訴意旨指摘原判決不當，求予廢棄改判，為無
    理由，應予駁回。上訴人於本院追加民法第1052條第1項第4
    款為離婚依據，復無理由，應併予駁回。
八、本件為判決基礎之事證已明，兩造其餘主張、陳述及所提證
    據，經審酌後，認均與本件結論無礙，不再一一論列，併予
    敘明。
九、據上論結，本件上訴及追加之訴均為無理由，依民事訴訟法
    第449條第1項、第78條，判決如主文。
中    華    民    國    97    年    8     月    19    日
                    民事第十三庭
                        審判長法  官  黃嘉烈
                              法  官  楊絮雲
                              法  官  吳燁山
正本係照原本作成。
如不服本判決，應於收受送達後20日內向本院提出上訴書狀，其
未表明上訴理由者，應於提出上訴後20日內向本院補提理由書狀
（均須按他造當事人之人數附繕本）上訴時應提出委任律師或具
有律師資格之人之委任狀；委任有律師資格者，另應附具律師資
格證書及釋明委任人與受任人有民事訴訟法第466條之1第1項但
書或第2項（詳附註）所定關係之釋明文書影本。
中    華    民    國    97    年    8     月    20    日
                              書記官  于  誠
附註：
民事訴訟法第466條之1（第1項、第2項）：
對於第二審判決上訴，上訴人應委任律師為訴訟代理人。但上訴
人或其他法定代理人具有律師資格者，不在此限。
上訴人之配偶、三親等內之血親、二親等內之姻親，或上訴人為
法人、中央或地方機關時，其所屬專任人員具有律師資格並經法
院認為適當者，亦得為第三審訴訟代理人。


司法院資訊處製作；財團法人民間司法改革基金會備份。
